【裁判字號】    94,訴,2068
【裁判日期】    950421
【裁判案由】    洗錢防制法
【裁判全文】
臺灣板橋地方法院刑事判決              94年度訴字第2068號
公  訴  人  臺灣板橋地方法院檢察署檢察官
被      告  丙○○
輔  佐  人  乙○○
即被告之母
選任辯護人  李詩皓律師
上列被告因詐欺案件，經檢察官聲請簡易判決處刑（九十四年度
偵緝字第一四二一號），本院認不宜逕以簡易判決處刑，改行通
常程序，被告就被訴事實為有罪陳述，再改行簡式審判程序審理
，判決如下：
    主  文
丙○○幫助意圖為自己不法之所有，以詐術使人將本人之物交付
，處有期徒刑月，如易科罰金，以佰元折算壹日。緩刑貳年
。
    事  實
一、丙○○雖預見提供己有金融機構帳戶之存摺、印章及金融卡
    ，可供他人利用作為詐騙工具，竟仍不違其本意，而基於幫
    助詐欺之犯意，於民國九十三年二月間某日，在不詳處所，
    將其於同年一月七日向中華郵政股份有限公司板橋站前郵局
    申請帳號為：00000000000000號之帳戶之存
    簿、金融卡及密碼等（下稱帳戶資料），交予真實姓名不詳
    自稱「孫啟文」之成年男子使用，「孫啟文」取得上開帳戶
    資料後，即於同年三月十五日下午二時二十分許，佯稱為中
    央銀行「張淑芳」科長，撥打電話予甲○○○，向甲○○○
    詐稱：有中央健保局之保費可退，惟需至ＡＴＭ自動櫃員機
    進行轉帳作業等語，甲○○○誤信為真，而陷於錯誤，依其
    指示至臺北市○○路○段十一號附近之７－１１便利超商內
    ，操作設於該店內之ＡＴＭ自動櫃員機將其0000000
    0000000號帳戶內之存款新臺幣（下同）九萬九千八
    百六十五元轉出。經交互轉帳後，轉至丙○○提供之上揭郵
    局帳戶內，再經「車手」提領。嗣甲○○○經旁人告知始知
    受騙，於同日下午某時至臺北市政府警察局信義分局報案後
    ，透過金融系統查詢，始知上情。
二、案經甲○○○訴請臺北市政府警察局信義分局轉臺北縣政府
    警察局板橋分局移送臺灣板橋地方法院檢察署檢察官偵查聲
    請簡易判決處刑，本院改行簡式審判程序審理。
    理  由
一、訊據被告丙○○對於上揭幫助詐欺犯行自承不諱，核與告訴
    人甲○○○於警詢時指述情節相符。復有中華郵政股份有限
    公司板橋分局九十三年四月二十七日板營字第九三五一一二
    ○○○二號函、九十四年十月二十一日板營字第○九四○二
    ○一九九五號函及函附00000000000000號之
    帳戶開戶、交易明細資料，詐騙帳戶通報警示、詐騙電話斷
    話申請表及查詢帳戶最近交易紀錄表在卷可稽，被告之自白
    與事實相符，犯行洵堪認定，應依法論科。
二、按刑法上之幫助犯，係對於犯罪與正犯有共同之認識，而以
    幫助之意思，對於正犯資以助力，而未參與實施犯罪之行為
    者而言，此有最高法院七十五年度台上字第一五○九號、八
    十四年度台上字第五九九八號、第六四七五號、八十八年度
    台上字第一二七○號判決足供參照。是以，如未參與實施犯
    罪構成要件之行為，且係出於幫助之意思提供助力，即屬幫
    助犯，而非共同正犯。本件被告基於幫助之犯意，提供上揭
    郵局帳戶存摺、金融卡及密碼等帳戶資料予真實姓名年籍不
    詳自稱「孫啟文」之已成年之犯罪人員，再由該等已成年之
    犯罪人員，以詐術使告訴人陷於錯誤，而匯出款項，經轉匯
    至被告所提供之上揭郵局帳戶，再伺機由「車手」提領，無
    證據證明被告有參與詐欺犯行之構成要件行為。故核被告所
    為，係犯刑法第三十條第一項、第三百三十九條第一項之幫
    助詐欺取財罪。聲請意旨雖認被告所為係犯刑法三十條第一
    項、第三百四十條之幫助常業詐欺之罪嫌云云，惟按刑法上
    之常業犯，係以同一犯罪行為之意思反覆為之而成立，是行
    為人須有反覆從事某種行為之主觀意思，並以該項行為之所
    得供作日常生活給養所需之客觀事實表現，此亦有最高法院
    四十五年台上字第一一八八號判例、九十四年度台上字第四
    ○二六號判決可供參照；然依卷附之資料及證據，僅能證明
    真實姓名年籍不詳之成年人佯稱係中央銀行「張淑芳」科長
    ，撥打電話予告訴人，向告訴人詐稱有中央健保局的保費可
    退費，致告訴人陷於錯誤，而匯出款項等事實，除此之外無
    證據證明該真實姓名年籍不詳之人另有詐欺犯行，亦無其他
    證據足以證明其有恃該行為營生之客觀事實，自難論以常業
    犯，是
    本件又未緝獲正犯，依現存證據應僅能成立普通詐欺罪而非
    常業詐欺罪，聲請簡易判決處刑書認正犯構成常業詐欺罪嫌
    ，自嫌無據；聲請書又認被告構成洗錢防制法第九條第一項
    之幫助洗錢罪云云，惟按洗錢防制法第二條規定，本法所稱
    洗錢，係指下列行為：一掩飾或隱匿因自己重大犯罪所得財
    物或財產上利益者。二掩飾、收受、搬運、寄藏、故買或牙
    保他人因重大犯罪所得財物或財產上利益者，同法第三條則
    明定重大犯罪之罪名，既不能證明該犯罪成員，所犯者為常
    業詐欺罪，而刑法第三百三十九條之詐欺罪非屬該法所稱重
    大犯罪，正犯無從證明係犯洗錢防制法第三條規定之重大犯
    罪，被告所涉幫助犯行，自難論以該法之幫助罪名，聲請書
    所引法條，自屬誤會，然業經公訴檢察官於本院審理時更正
    之，聲請書所載之社會基礎事實同一，本院無庸變更起訴法
    條，附此敘明。另被告以幫助之意思，為詐欺罪構成要件以
    外之行為，幫助他人犯上開詐欺之罪，爰依刑法第三十條第
    二項之規定，按正犯之刑減輕之。又被告曾於八十七年間因
    精神病就醫，過往之學習成績不佳，智力及行為已達中下或
    邊緣範圍，尚未達輕度智能障礙程度，行為時雖非因精神病
    症狀之錯誤認知所致，惟在長期精神病症之影響下及其智能
    狀況，其道德判斷之能力已明顯降低，故其涉案時之精神狀
    態處於精神耗弱之程度，此有本院委託鑑定被告精神狀況之
    臺北市立聯合醫院出具之九十五年二月二十二日北市醫松字
    第○九五三一二三一二○○號函及臺北市立忠孝醫院住院病
    歷摘要在卷足憑，依刑法第十九條第二項之規定減輕其刑，
    並遞減之。爰審酌被告未曾受有期徒刑之宣告，素行尚非不
    良，此有臺灣高等法院被告前案紀錄表足按，因經濟拮据，
    將帳戶供他人犯罪使用，所為已影響社會正常經濟交易安全
    ，增加被害人尋求救濟之困難，並使詐欺犯罪之追查趨於複
    雜及其犯罪之動機、目的、手段、生活狀況、智識程度暨犯
    罪後態度等一切情狀，量處如主文所示之刑，並諭知易科罰
    金之折算標準，以示懲儆。末查，被告前未曾受有期徒刑以
    上刑之宣告，此有上揭前案紀錄表在卷可參，被告智能較一
    般人低，易受他人不良行為之影響，犯案係因受他人利用，
    經此偵審教訓，當知所警惕，信無再犯之虞，為免受短期自
    由刑之弊，本院認其所宣告之刑，以暫不執行為當，爰併宣
    告緩刑二年，以勵自新。至被告將上揭郵局之帳戶存摺、金
    融卡等物品，已交予犯罪之成員，至今仍未取回，亦未經扣
    案，爰不為沒收之諭知，附此敘明。
據上論斷，應依刑事訴訟法第二百七十三條之一第一項、第二百
九十九條第一項前段，刑法第三百三十九條第一項、第三十條、
第十九條第二項、第四十一條第一項前段、第七十四條第一款，
罰金罰鍰提高標準條例第一條前段、第二條，判決如主文。
本案經檢察官朱立豪到庭執行職務。
中    華    民    國    95    年    4    月    21     日
                  臺灣板橋地方法院刑事第十七庭
                            法  官   王綽光
以上正本證明與原本無異
如不服本判決應於送達後10日內向本院提出上訴狀
                             書記官  許清秋
中    華    民    國    95    年    4     月    21    日
附錄本案論罪科刑法條全文：
中華民國刑法第339條
 (普通詐欺罪)
意圖為自己或第 3 人不法之所有，以詐術使人將本人或第 3 人
之物交付者
，處五年以下有期徒刑、拘役或科或併科 1000 元以下罰金。
以前項方法得財產上不法之利益或使第 3 人得之者，亦同。
前二項之未遂犯罰之。


司法院資訊處製作；財團法人民間司法改革基金會備份。
